臺灣板橋地方法院刑事判決　　　　　　　93年度易字第1287號
公　訴　人　臺灣板橋地方法院檢察署檢察官
被　　　告　戊○○
選任辯護人　王樹森律師
被　　　告　己○○
上列被告因詐欺等案件，經檢察官聲請以簡易判決處刑（93年度
偵字第265 號），本院認不得以簡易判決處刑（原受理案號：93
年度簡字第3907號），改依通常程序審理，判決如下：
    主  文
戊○○、己○○均無罪。
    理  由
一、公訴意旨略以：
    (一)戊○○和己○○為夫妻關係，為向他人騙取錢財以供花用
      ，竟基於共同意圖為自己不法所有之概括犯意聯絡，先由
      戊○○出面於民國90年7 月間擔任會首招募互助會，邀約
      庚○○入會，約定會款每期新臺幣（下同）3 萬元，連同
      會首共42會，每月5 日中午12時30分在臺北縣蘆洲市○○
      路9 號戊○○住處開標，每4 個月加標一次（下稱第一會
      ）；戊○○竟在合會名單上以虛列「乙○○」為會員之方
      式，使庚○○陷於錯誤而加入該合會，並如期交付會款90
      萬元，而於本合會進行期間之第30次標會後，未將其他會
      腳所繳交之會款交付予得標會員，進而捲款逃匿不見蹤影
      ，致庚○○受有90萬元之損害。
    (二)再於91年9 月間由己○○出任會首招募互助會，邀集庚○○、癸○○、辛○○及壬○○等人入會，約定會款每期3
      萬元，連同會首共44會，每月15日下午1 時在前開戊○○
      亦以虛列「丙○○」為互助會會員之方式，使庚○○等人
      陷於錯誤而交付會款，於本合會進行期間之第13次標會後
      ，即避不見面逃匿無蹤，致辛○○、壬○○等二人各受有
      39萬元之損害、庚○○受有78萬元之損害、癸○○受有11
      7 萬元之損害。
    (三)戊○○為圖免其財產遭強制執行，竟與其姊丁○○（另案
      起訴，業經本院93年度易字第1217號判決無罪）基於使公
      務員登載不實之概括犯意聯絡，明知其與丁○○間並無任
      何債權債務關係存在，竟佯以戊○○向丁○○陸續借貸1,
      300 萬元為由，於92年7 月24日向臺北縣蘆洲市地政事務
      所申請登記將戊○○所有坐落臺北縣蘆洲市○○段地號24
      0 、241 號土地及其上建物（門牌為臺北縣蘆洲市○○路
      9 號）設定最高限額1,200 萬元之抵押權予丁○○。使前
      開不知情之地政事務所承辦公務員，將此不實之事項，登
      載於職務上所掌之土地及建物登記簿上；嗣經庚○○等人
      發覺後，訴請臺灣板橋地方法院塗銷前開抵押權登記，經
      該院以92年度訴字第2355號判決戊○○、丁○○應將前開
      抵押權設定登記予以塗銷，並於93年2 月24判決確定；惟
      戊○○、丁○○承前開犯意，於93年3 月12日，再以戊○○所有之前開土地及其上建物向前開地政事務所設定最高
      限額100 萬元之抵押權予丁○○，使前開不知情之地政事
      務所承辦公務員，將此不實之事項，登載於職務上所掌之
      土地及建物登記簿上，足以生損害於債權人庚○○、癸○○、辛○○、壬○○等人及地政機關管理地籍之正確性。
    (四)綜上，因認被告戊○○、己○○涉犯刑法第339 條第1 項
      之詐欺取財罪；被告戊○○復涉犯刑法第214 條之使公務
      員登載不實罪嫌等語。
二、按犯罪事實應依證據認定之，無證據不得認定犯罪事實；不
    能證明被告犯罪者，應諭知無罪之判決，刑事訴訟法第154
    條第2 項、第301 條第1 項分別定有明文。所謂證據，須適
    於為被告犯罪事實之證明者，始得為斷罪之資料；如未能發
    現相當證據，或證據不足以證明，自不能以推測或擬制之方
    法，以為裁判之基礎（最高法院29年上字第3105號、40年台
    上字第86號判例參照）。且刑事訴訟上證明之資料，無論其
    為直接或間接證據，均須達於通常一般之人均不致有所懷疑
    ，而得確信其為真實之程度，始得據為有罪之認定，若其關
    於被告是否犯罪之證明未能達此程度，而有合理懷疑之存在
    ，致使無從形成有罪之確信，根據「罪證有疑，利於被告」
    之證據法則，即不得遽為不利被告之認定（最高法院76年台
    上字第4986號判例參照）。其以情況證據（即間接證據）斷
    罪時，尤須基於該證據在直接關係上所可證明之他項情況事
    實，本乎推理作用足以確證被告有罪，方為合法，不得徒憑
    主觀上之推想，將一般經驗上有利被告之其他合理情況逕予
    排除（最高法院32年上字第67號判例參照）。
三、就公訴意旨認戊○○、己○○涉犯刑法第339 條第1 項詐欺
    取財罪部分：
    (一)公訴人認被告戊○○、己○○涉有上開詐欺取財犯行，無
      非以告訴人庚○○指訴乙○○、丙○○曾於電話中向其本
      人表示未參加被告戊○○、己○○所招募之合會等語；及
      財政部臺灣省北區國稅局三重稽徵所92年12月23日北區國
      稅三重二字第092129523 號函覆說明，被告戊○○於90年
      度綜合所得稅之申報額為0 元；91年度則未申報所得稅，
      顯見被告戊○○於招募合會時並無資力，顯有詐欺等情，
      為其論據。
    (二)經查，被告戊○○和己○○為夫妻關係，戊○○出面於90
      年7 月間擔任會首招募互助會，邀約庚○○入會，約定會
      款每期3 萬元，連同會首共42會（即第一會），該合會名
      單上列有「乙○○」為會員；該合會於第30次標會後倒會
      ，庚○○仍為活會，已如期交付會款90萬元；另於91年9
      月間由己○○出任會首招募互助會，邀庚○○、癸○○、
      辛○○及壬○○等人入會，約定會款每期3 萬元，連同會
      首共44會（即第二會），該合會名單上列有「丙○○」為
      會員；該合會至第13次標會後倒會，告訴人4 人均為活會
      ，其中辛○○、壬○○二人各已繳交會款39萬元，庚○○
      已繳交會款78萬元（2 會）、癸○○已繳交會款117 萬元
      （3 會）等情，業據被告戊○○、己○○坦認無訛，核與
      告訴人庚○○、癸○○、辛○○、壬○○之指訴及證人乙○○、丙○○之證述相符，又有告訴人所提出上開合會之
      會單二紙附卷可證，自堪認均屬實在，合先敘明。
    (三)公訴意旨以告訴人庚○○指訴其本人曾打電話向乙○○、
      丙○○，詢問彼二人是否有參加前開第一會、第二會之合
      會，乙○○、丙○○均答覆沒有參加等語，而認被告二人
      有虛列會員詐欺之犯行。惟就本案被告二人虛列會員詐欺
      之待證事實而言，庚○○前開於審判外聽聞乙○○、丙○○未參加合會之陳述，性質上為「傳聞證據」。本院自應
      以證人乙○○、丙○○於偵、審中合法具結後所為之證言
      為判斷本案事實之依據。至於庚○○前開指證僅得用以攻
      擊證人乙○○、丙○○證言之憑信性，尚不得僅以告訴人
      庚○○前開聽取傳聞所為之證言，作為認定被告二人犯罪
      事實之積極證據。經查：
      (1)證人乙○○於偵、審中均證稱：其本人是被告戊○○的
        姊姊，其本人有參加戊○○為會首的第一會，共參加一
        會，是死會，得標時拿的會款約不到100 萬元左右，是
        其本人到戊○○家中拿的；庚○○曾打電話給其本人，
        問其本人是否有參加上開第一會，當時其本人有子女在
        旁，其本人不想讓子女知道其本人有錢，以免子女借錢
        ，所以回答庚○○其本人沒有參加等語（見偵字第265
        號卷第91-93 頁、本院簡字卷第53、58、59頁、本院易
        字卷第61、62頁）。
      (2)證人丙○○於偵、審中均證稱：其本人是被告戊○○的
        姊姊，其本人有參加戊○○為會首的第一會及己○○為
        會首的第二會，各參加一會，第一會是死會，第二會則
        是活會，其本人第一會得標時約拿了會款將近100 萬元
        左右，是其本人到戊○○家中拿的；庚○○曾打電話給
        其本人，問其本人是否有參加上開第二會，當時其本人
        認為這個是個人隱私問題，不想讓庚○○知道，所以才
        回答庚○○其本人沒有參加等語（見偵字第265 號卷第
        66 、67 、111 至113 頁、本院簡字卷第53、54頁、本
        院易字卷第62、63頁）。
      (3)經本院於審判期日徵得被告戊○○之同意，在訊問證人
        乙○○、丙○○時，暫將戊○○隔離於庭外；經此隔離
        訊問後，被告戊○○於本院供陳：證人乙○○有參加第
        一會，是死會；丙○○第一會、第二會都有參加，第一
        會是死會，第二會是活會；丙○○、乙○○在第一會的
        得標金額均約100 萬元左右，彼二人為了怕子女知道，
        都是到其本人住處點清收取得標會款等語（見本院易字
        卷第66頁），核與證人乙○○、丙○○前開證言大致相
        符，均應堪認屬實在。至被告戊○○所供陳證人丙○○
        、乙○○之得標時間，雖與告訴人等所提出之會單記載
        不同，惟當係因時日牽延，被告戊○○記憶不清所致，
        尚不足以推翻證人丙○○、乙○○前揭證言之憑信性，
        附此說明。
      (4)再者，證人乙○○所參加被告戊○○為會首之第一會，
        總會數共42會，進行至第30會方始倒會，是該合會已正
        常運作約三分之二，核與一般虛列會員之合會詐欺，多
        於合會進行之初即以人頭大量標會詐取會款後惡性倒會
        之常情不符。而證人丙○○所參加被告己○○為會首之
        第二會，總會數共44會，進行至第13會倒會，惟「丙○○」於該第二會仍屬活會，並非死會一節，業據證人丙○○證述明確，已如前述，告訴人等四人就此亦均不爭
        執，自堪信為真；是果若被告二人於第二會有虛列「丙○○」為會員，向告訴人等人為詐欺之意思，自應於該
        合會進行之初便以「丙○○」名義標下會款，再行倒會
        ，豈有在「丙○○」仍為活會時即行倒會之理？凡此，
        均與合會詐欺之常情有間。
      (5)從而，綜上調查，尚難認被告二人有何詐欺取財之犯行
        。
    (四)至公訴意旨又以：被告戊○○於90年、91年之綜合所得稅
      申報資料並無所得，而認被告戊○○、己○○於招募合會
      時已無資力，顯屬詐欺一節。經查，被告二人既能招募前
      開二個合會，其中第一會順利進行至第30會，第二會順利
      進行至13會；且被告戊○○與其姊姊丙○○、丁○○有大
      量資金往來，並陸續受有丁○○鉅額款項之資助（詳後述
      ），足見被告二人並非無資力之人；況且在吾國社會中，
      無固定工資收入之家庭主婦、退休人員或自營工、商者，
      憑藉其社會信用擔任會首招募合會，以賺取會首標金之情
      況比比皆是，不足為奇。從而，自難僅憑前揭被告戊○○
      報稅資料等間接證據，遽爾推論被告戊○○、己○○招募
      前揭合會有詐欺取財之故意。
    (五)至公訴人聲請傳訊之證人甲○○，於本院審理中證稱其本
      人並未參加前揭二個合會，也不認識告訴人庚○○等語（
      見本院易字卷第64、65頁），是其證言自不足以據為不利
      被告之認定，附此敘明。
四、就公訴意旨認被告戊○○涉犯刑法第214 條之使公務員登載
    不實罪部分：
    (一)公訴人認被告戊○○涉有刑法第214 條之使公務員登載不
      實罪嫌，無非以告訴人庚○○等人之指訴、土地登記謄本
      2 份、本院92年度訴字第2355號民事判決，及被告無法證
      明確有向丁○○借款、丁○○亦未將被告簽發交付之支票
      提示行使權利、被告所供向丙○○轉借50萬元之若干細節
      與丙○○到庭所陳矛盾，認與常情有違，進而推斷其與丁○○間並無真正設定抵押權以擔保債務之意思，為其論據
      。惟訊據被告戊○○堅決否認有何使公務員登載不實之犯
      行，並據辯稱：其本人自83年間起，即陸續多次向丁○○
      借款，均無法如期償還，後丁○○見其本人實已無力償還
      借款，為求債權有保障，始與其本人約定設定本件最高限
      額抵押權，其本人對丁○○所負之債務並非虛偽，其前揭
      抵押權設定之登記亦無使公務員登載不實之意思等語。
    (二)經查，本件被告戊○○與其姊丁○○前於92年7 月23日，
      就被告所有坐落臺北縣蘆洲市○○段第240 、241 地號土
      地，約定設定本金最高限額1200萬元之抵押權，並於同日
      向臺北縣三重地政事務所送件（收件字號：重登字第2130
      90號），翌日完成登記，後經法院判決應塗銷上開抵押權
      登記；嗣戊○○與丁○○再於93年3 月12日，就上揭房、
      地約定設定本金最高限額100 萬元之抵押權，於同日向臺
      北縣三重地政事務所送件（收件字號：重登字第078200號
      ）並完成登記等情，有上揭地號之土地登記謄本影本各2
      份附卷可稽（見偵字第265 號卷第148 至151 頁、161 至
      164 頁），且為被告及證人丁○○分別坦認無訛，此部分
      之事實首堪認定。
    (三)按所謂最高限額抵押契約，係指所有人提供抵押物與債權
      人訂立，在一定金額之限度內，擔保現在已發生及將來可
      能發生之債權之抵押權設定契約。此種抵押權所擔保之債
      權，除訂約時已發生之債權外，即將來發生之債權，在約
      定限額之範圍內，亦為抵押權效力所及（最高法院62年台
      上字第776 號、66年台上字第1097號判例可資參照）。其
      與一般之抵押權不同，最高限額抵押權係就現在已發生及
      將來可能發生之債權所設定者，其債權額在結算前並不確
      定，實際發生之債權額不及最高額時，應以其實際發生之
      債權額為準。又最高限額抵押權既與一般抵押權在性質上
      有所不同，不以設定之時有債權存在為必要，然尚難因此
      遽認設定最高限額抵押權者均無刑法上使公務員登載不實
      罪之適用，仍應以抵押人及抵押權人於設定抵押之時有無
      締約之真意，即有無通謀而為虛偽意思表示之情形為斷，
      倘行為人於設定最高限額抵押權之際，明知與他人就現在
      或將來並無成立債權債務關係之意思，其設定最高限額抵
      押權，係為逃避債務等其他目的，實質上並無締約之真意
      ，自屬一種虛偽行為，對於不動產他項權利之登記管理及
      債權人之債權行使，不能謂無影響，故行為人與知情之他
      人共謀，向地政機關就其不動產為他人設定最高限額抵押
      權，自與刑法第214 條所規定明知為不實之事項，使公務
      員登載於職務上所掌之公文書之構成要件該當；反之，倘
      行為人於設定最高限額抵押權之際，確有締約之真意，即
      與刑法上之使公務員登載不實罪之構成要件有間，而不得
      以該罪相繩。
    (四)本件證人丁○○自87年12月15日起至89年11月28日止，曾
      陸續從其設於臺北縣蘆洲鄉農會（現改名為蘆洲市農會）
      帳號000000000000號帳戶內提領10萬元至50萬元不等款項
      ，匯入被告戊○○設於上海商業儲蓄銀行蘆洲分行帳號00
      000000000000號帳戶內，其詳細匯款金額如下：87年12
      月15日匯款50萬元；88年6 月30日匯款50萬元；88年
      8 月4 日匯款50萬元；88年9 月16日匯款50萬元；88
      年12月14日匯50萬元；89年3 月4 日匯款50萬元；89
      年4 月25日匯款30萬元；89年6 月7 日匯款30萬元；
      89年6 月19日匯款10萬元；89年9 月11日匯款30萬元；
      89年10月5 日匯款30萬元；89年11月28日匯款20萬元
      ，總計匯款12筆，金額達450 萬元等情，此有被告提出丁○○上開帳戶之存摺影本一份（見本院簡字卷第34至44頁
      ）、蘆洲市農會93年11月8 日北縣蘆農信字第9320935 號
      函附之活期存款取款憑條、匯款申請書、匯出匯款明細表
      等影本（同上簡字卷第74至89頁）、上海商業儲蓄銀行蘆
      洲分行93年11月16日93上蘆字第220 號函附之存摺存款帳
      卡影本（同上簡字卷第90至107 頁）附卷可稽，堪認被告
      所辯其本人確曾多次向丁○○借款一節，應非子虛。
    (五)證人丁○○於本案簡易訴訟程序審理中證稱：被告從83年
      底開始向我借錢，陸續借了500 多萬，300 多萬是從83年
      底至90年左右借的，我去領現金借他，另外450 萬是我從
      蘆洲農會的戶頭電匯到戊○○在上海銀行蘆洲分行的戶頭
      給他，我都沒有記帳；因為是自己的弟弟，所以他沒有還
      ，我還是借錢給他，他之前開工廠賠錢，所以我才資助他
      ；因為是自己弟弟不想做的太絕，所以我一直沒有叫他拿
      不動產給我設定抵押，後來被告沒有錢還我，我之前也有
      叫被告把房子給我設定，但被告一直拖延，我就逼他把房
      子設定給我，到了92年才終於設定完成等語（見該卷第
      117 、118 頁）；於本案通常訴訟程序審理中亦證稱：戊○○要設定最高限額抵押給我是因為戊○○欠我錢，他從
      84年左右開始借錢，一開始有還，從86年以後就沒有還錢
      ，我一直借錢給他到93年左右；我用我先生的錢借他；戊○○借錢時沒有提供擔保，因為是自己的弟弟，為了顧及
      他的信用，他要兌現票據，所以我一直借他錢，因為在之
      前我是想幫助戊○○，看他是否可以做起來，但後來看他
      已經沒辦法還錢，所以要他給我一個保障，所以在92、93
      年才要求他設定抵押權給我等語（見本院卷第69、70頁）
      ，前後一致，甚為明確，亦核與被告之辯解相符。
    (六)綜上說明，顯見本件最高限額抵押設定之前，被告戊○○
      與丁○○間確有借款關係存在。嗣因被告發生財務困難，
      丁○○為求債權獲有保障，乃與被告戊○○約定於92年7
      月24日以前揭房、土設定最高限額抵押權，此乃人情之常
      ，堪認上開最高限額抵押權之設定係出於被告戊○○與丁○○間之真意，並無通謀虛偽意思表示之情形。又最高限
      額抵押權係就現在已發生及將來可能發生之債權所設定者
      ，其債權額在結算前並不確定，實際發生之債權額不及最
      高額時，應以其實際發生之債權額為準，業如前述，被告
      戊○○與丁○○間既存有上揭借款關係，縱所借金額未達
      最高限額，亦僅係抵押權所擔保實際債權金額多寡之問題
      ，自不能於別無積極證據之情形下，僅憑此推測或擬制之
      方法，逕認被告戊○○與丁○○有虛構債權使公務員為不
      實抵押權登記之犯行。
    (七)本件告訴人庚○○、辛○○、壬○○3 人前對被告義松及
      丁○○訴請本院撤銷彼二人間就前揭房地所為最高限額1,
      200 萬元之抵押權設定行為，並塗銷該抵押權設立登記。
      經本院民事庭審理結果，認定被告戊○○確有積欠丁○○
      至少318 萬元之債務，其2 人間設定上開最高限額抵押權
      確亦係出於真意，惟查：「被告戊○○自83年間起即向被
      告丁○○借款週轉，嗣為擔保丁○○之借款，乃於92年7
      月23日以如附表所示土地設定第2 順位本金最高限額1200
      萬元之抵押權予被告丁○○，係先有債權之存在而於事後
      為之設定抵押權，揆諸上開判例要旨，應屬無償行為。..
      . 本件被告戊○○於92年7 月23日與被告丁○○簽訂抵押
      權設定契約，並．．．設定抵押權予被告丁○○之行為，
      既已嚴重損害原告之債權，則原告依民法第244 條第1 項
      之規定，請求撤銷被告戊○○與被告丁○○間於92年7 月
      23 日 就如附表所示土地之抵押權設定契約及同年月24日
      所為之抵押權設定登記行為，並請求被告丁○○將上開抵
      押權設定登記塗銷以回復登記，為有理由」，因而判決被
      告戊○○、丁○○全部敗訴；此有本院92年度訴字第2355
      號民事判決1 件附卷可稽，並經本院調閱該案全卷查明屬
      實。是上開民事判決並非認定被告戊○○與丁○○間上開
      抵押權設定行為係出於通謀虛構債權之意思表示，而純係
      基於保障其他債權人之權益，始將原屬適法有效之抵押權
      及本院92年度訴字第2355號民事判決，逕認被告戊○○涉
      有使公務員登載不實犯行，應屬誤會。
    (八)上開民事判決確定後，被告戊○○與丁○○雖又就同一標
      的約定設定本金最高限額100 萬元之抵押權，並辦妥登記
      。衡情亦係丁○○為求其債權獲有基本之擔保，而與被告
      戊○○所為之約定，並無虛偽不實之可言（嗣被告戊○○
      與丁○○為免爭議，已自行塗銷在案）。至於上開本金最
      高限額100 萬元抵押權之設定行為，是否仍屬前開「先有
      債權，嗣後方設定抵押權」之無償行為，而依被告戊○○
      當時資力情況，此設定行為是否足以損害其他債權人之債
      權，而得由被告之債權人依法訴請撤銷，乃屬民事問題，
      核與本件被告戊○○是否構成使公務員登載不實之刑事犯
      罪無涉。
    (九)又被告戊○○與丁○○為姊弟關係，依我國民間習慣，親
      人間彼此借貸多無要求開立收據、借據等債權證明文件；
      又如借款人已表明存款不足，貸與人本於手足之情，為保
      全親人之信用，亦鮮有將擔保借款之支票逕行如期提示付
      款之情形，凡此均屬人情之常，要難僅憑丁○○未將被告
      戊○○所簽發交付之支票逐紙提示行使權利之事實，逕認
      二人間之債權債務係屬虛構。至丁○○曾向胞姊丙○○借
      款50萬元再轉借給被告戊○○一節，證人丙○○、丁○○
      於偵查中之證述經核大致相符（諸如：丙○○當時係從金
      融機構提領現金，前往丁○○家中一次交付款項、丁○○
      曾向丙○○說明相借該筆款項係因被告戊○○向其借款，
      如戊○○未向丙○○還款，即由丁○○負責償還等）。縱
      有些許細節所述不一，當屬時間久遠記憶不清所致；況且
      ，丁○○自87年12月15日起至89年11月28日止，確曾陸續
      借款12筆給被告戊○○，金額自10萬元至50萬元不等，合
      計達450 萬元等情，已認定如前；是自難僅因丁○○、丙○○就前開借款50萬元之若干細節於偵查中供述有稍許出
      入，即率認被告戊○○與丁○○間之債權全屬虛構，而有
      使公務員為不實抵押權登記之意思。
五、綜上所述，被告二人辯稱其二人招募合會並無詐欺，係嗣後
    經濟困難始無從維持；及被告戊○○辯稱其本人確有長期積
    欠丁○○大量借款，始將其房地設定最高限額抵押與丁○○
    ，並無使公務員登載不實等語，應可採信；可見被告所為，
    核與詐欺取財及使公務員登載不實之構成要件均尚有未合；
    此外又查無其他積極證據足資證明被告有公訴人所指前揭犯
    行，揆諸首開說明，因不能證明被告犯罪，自應為無罪之諭
    知。
據上論斷，應依刑事訴訟法第301 條第1 項，判決如主文。
本案經檢察官陳孟黎到庭執行職務。
中　　華　　民　　國　　94　　年　　4 　　月　　14　　日
                  刑事第五庭審判長法　官　陳坤地
                                  法　官　潘長生
                                  法　官　許映鈞
以上正本證明與原本無異。
如不服本判決，應於送達後10日內向本院提出上訴狀（須附繕本
）。
                                  書記官　呂苗澂
中　　華　　民　　國　　94　　年　　4 　　月　　14　　日
